臺灣板橋地方法院民事判決　　　　　　　93年度勞訴字第86號
原　　　告　數位曼波股份有限公司
法定代理人　甲○○
訴訟代理人　林美倫律師
　　　　　　陳勵新律師
　　　　　　陳豪杉律師
被　　　告　乙○○
上列當事人間請求損害賠償事件，經本院於民國94年3月3日言
詞辯論終結，判決如下：
    主  文
原告之訴及假執行之聲請均駁回。
訴訟費用由原告負擔。
    事實及理由
一、程序方面：
    本件被告未於最後言詞辯論期日到場，核無民事訴訟法第
    386 條各款所列情形，爰依原告聲請，由其一造辯論而為判
    決。
二、原告主張：
  (一)被告自民國（下同）92年3 月17日起任職原告公司，擔任業
    務工作，於93年6 月間離職，與原告簽定有員工聘僱合約書
    （下稱系爭聘僱合約），其中第8 條約定﹙保密義務﹚：「
    乙方（被告）同意採取必要措施維持其於在職期間所知悉或
    持有之機密資訊，且非經甲方（原告）之書面同意，不得洩
    露、告知、交付或移轉予他人或對外發表出版。前項機密資
    訊包括但不限於甲方（原告）所持有或知悉依契約或法令對
    他人負有保密義務之機密資訊。本條保密約定於本合約終止
    或解除後2 年內仍然有效，…」、第12條第2 項約定：「乙
    方（被告）於本合約終止或解除後，2 年內不得利用甲方（
    原告）之機密資訊為自己或他人從事或經營與甲方（原告）
    ）直接競爭之產品」。被告於離職前竟與原告現有之臺灣客
    戶聯繫，並告知其將於離職後自行成立公司及從事與原告相
    同之MP3 PLAYER相關業務，且被告甫離職後立刻利用其於原
    告任職期間因其職務所接觸、持有之客戶名單及關於客戶、
    價格或定價策略等機密資訊，而與台灣之原告競爭廠商一同
    前往德國，拜訪原告原有及潛在之客戶群，是被告已違反契
    約第8 條保密義務及第12條競業禁止義務，屬可歸責於被告
    之事由，致給付不能，依民法第226 條第1 項規定，被告自
    應負債務不履行之損害賠償責任。原告並於93年8 月15日發
    函被告請求被告停止競業禁止行為，但被告並未與原告聯繫
    。
  (二)被告違反系爭聘僱合約第8 條約定之保密義務，利用原告之
    機密資訊（系爭聘僱契約第10條第2 項）為自己從事或經營
    與原告直接競爭之產品，原告亦可依民法第184 條第1 項前
    段規定向被告請求侵權行為之損害賠償。
  (三)原告因被告之債務不履行及侵權行為，致損失原有客戶群，
    其中MEDION公司部分，每月損失MP3 PLAYER計10,000具之訂
    單，RIX 公司部分，則每月損失MP3 PLAYER計7,000 具之訂
    單，以每具單價皆為美金52元、純益率為價金之百分之十五
    計算，原告共損失新台幣（下同）4,508,400 元利益等語。
  (四)聲明：(1)被告應給付原告4,508,400 元及自起訴狀繕本送達
    翌日起至清償之日止，按年息百分之五計算之利息。(2)願供
    擔保，請准宣告假執行。
三、被告則以：
  (一)被告並未在外成立公司，亦無與原告有MP3 業務方面之競爭
    行為，亦無利用職務機密招商，且從未接到客戶訂單，更不
    可能造成原告任何損害，原告所述不實，被告並無違反系爭
    聘僱合約之競業禁止義務及保密義務。
  (二)被告離職之後有去德國拜訪親友，順便基於私交而去拜訪OT
    TO、MEDION、ANUBIS公司，但未拜訪RIX 公司，亦未與該等
    公司有任何訂單或交易行為。
  (三)系爭聘僱合約書係由原告所提供之定型化契約，在被告進入
    原告任職之前即行約定競業禁止，雖附有2 年之限制，但並
    未提供彌補勞工因競業禁止造成損害之補償條款，侵犯被限
    制人之生存權及工作權，故系爭聘僱合約中競業禁止條款是
    否成立仍屬爭議等語。
  (四)答辯聲明：駁回原告之訴及假執行之聲請；如受不利判決，
    願供擔保請准宣告免為假執行。
四、兩造不爭執之事實：
  (一)被告於92年3 月17日起任職原告公司，擔任業務工作，負責
    銷售產品，於93年6 月間離職。
  (二)被告於92年6 月20日與原告簽立員工聘僱合約書，系爭聘僱
    合約書為真正。系爭聘僱合約書第8 條約定：「乙方（即被
    告）同意採取必要措施維持其於在職期間所知悉或持有之機
    密資訊，且非經甲方（即原告）之書面同意，不得洩漏、告
    知、交付或移轉予他人或對外發表出版。」，第10條約定：
    「本合約所稱機密資訊者，係指乙方（即被告）於受聘期間
    創作開發、收集、或因職務關係而取得或知悉甲方（即原告
    ）（含關係企業）及其員工以外之人員所不知或經甲方（原
    告）註明或標示『機密』、限閱或其他同義字之一切商業上
    、技術上或生產上之秘密，為方便瞭解，茲列舉說明如下：
    …客戶名單及關於客戶、價格或定價政策、財務資料、薪資
    待遇、人事資料等一切具有機密性者。」。
  (三)系爭聘僱合約書第12條第2 項約定：「乙方（即被告）於本
    合約終止或解除後，2 年內不得利用甲方（即原告）之機密
    資訊為自己或他人或經營與甲方（即原告）直接競爭之產品
    」。
  (四)被告曾於離職後之93年7 月中旬至下旬間，偕同友人前往德
    國去拜訪OTTO、MEDION、ANUBIS三家公司。
  (五)RIX公司為原告之客戶。該公司負責人為SPARK CHU。
  (六)被告93年8 月31日所寄發原告法定代理人之電子郵件（即原
    證3）形 式及實質為真正。RIX 公司之負責人SPARK CHU 於
    93年7 月20日所寄發予原告法定代理人之電子郵件（即原證
    4）形式為真正。
五、本件首應審究者為兩造間系爭聘僱合約書第12條所約定之競
    業禁止條款是否有效？按受雇人有忠於其職責之義務，於僱
    用期間若未得僱用人之允許，固不得為自己或第三人辦理同
    類之營業事務，否則同業競爭之結果，勢必有利自己或第三
    人，而損害其僱用人（民法第562 條參照）；為免受雇人因
    知悉前僱用人之營業資料而作不公平之競爭，雙方亦得事先
    約定，於受雇人離職後，在特定期間內不得從事與僱用人相
    同或類似之行業，以免有不公平之競爭，若此競業禁止之約
    定期間、內容為合理時，與憲法工作權之保障無違。又按憲
    法第15條規定，人民之生存權、工作權及財產權應予保障，
    乃國家對人民而言。人民之工作權並非一種絕對之權利，此
    觀諸憲法第23條規定自明，最高法院89年度台上字第1906號
    裁判意旨可資參照。關於離職後競業禁止約款之法律判斷標
    準，實務上有三標準說、四標準說、五標準說者，惟無論如
    何，可認至少其中三個標準已全無爭論，為實務上之一致看
    法，亦即，法院審酌該競業禁止條款是否已違反憲法保障人
    民生存權及工作權之精神，而有民法第72條背於公共秩序之
    無效情形，綜合外國法例及學說，及為平衡當事人間之利益
    ，本院認為判斷該條款之效力，應審酌之標準如下：1.員工
    在原雇主之職位，足以獲悉雇主之營業秘密。2.該條款足以
    或能夠保護雇主之正當營業利益。3.該條款禁止之期間、區
    域、職業活動之範圍，需不超逾合理之範疇，而對員工之生
    存造成困難（參閱黃程貫著，「勞動契約」一文，司法人員
    研習所第一期勞動法專題研討會資料，第9 頁）。經查：
  (一)被告任職原告期間係擔任業務工作，負責向客戶銷售產品，
    與個別客戶接洽，因職務而知悉原告之交易對象、原告對個
    別客戶之銷售產品與銷售價格，則其對於被上訴人公司產業
    之銷售、市場分佈、市場區域分佈及市場競爭情形當多所掌
    握，上開資訊乃至客戶資料，當屬原告公司之營業秘密。
  (二)兩造所訂系爭聘僱合約之禁止競業期間為2 年，期間尚非久
    遠，且僅限制被告不得利用原告之機密資訊為自己或他人從
    事或經營與原告「直接競爭之產品」，目的在保護原告營業
    秘密，防止員工於離職後為同業服務及同業間惡性競爭，互
    相挖角之不當行為，依系爭聘僱合約第12條第2 項競業禁止
    條款之內容，其禁止之期間、區域、職業活動之範圍，尚未
    超逾合理之範疇，依契約自由原則，尚非過當，於本件情形
    ，應為有效，被告應受該約定之拘束。被告辯稱系爭競業禁
    止條款無效云云，尚非可採。
六、系爭聘僱合約之競業禁止條款雖為有效，然次應審究者，被
    告是否有從事與原告直接競爭之行為？查：
   (一)原告主張被告於離職前即告知原告客戶表示其離職後將另
     成立公司云云，為被告否認，原告未舉證以實其說，要不
     足採。
   (二)原告提出被告不爭執形式真正之德國RIX 公司負責人SPARK
     CHU 於93年7 月20日所寄發予原告法定代理人之電子郵件
     （原證4）， 內容係陳述RIX 公司員工JIM 有向公司請休
     假，以陪同當時在德國之被告與被告友人等，被告除拜訪
     其公婆外，尚陪同被告之友人前去拜訪OTTO、MEDION、ANU
     BIS 、MPx 公司等語，依該內容可知顯然被告並未去拜訪
     原告之客戶RIX 公司。雖然被告自認有前去拜訪OTTO、MED
     ION 、ANUBIS三家公司，惟否認該等公司係原告之客戶。
     而原告雖提出自行製作、內容記載RIX 、OTTO、MEDION、
     ANUBIS、MPx 計5 公司均為其客戶、每月訂單量等電子郵
     件1 份（原證5）、 及原證7 、8 電子郵件2 份為憑，然
     除RIX 公司（但被告未拜訪RIX 公司）係原告客戶外，其
     餘皆為被告所否認，原告始終未提出OTTO、MEDION、ANUB
     IS、MPx 四家公司之訂單以實其說。且原告所提原證7 、8
     電子郵件內容可知，原告於被告離職（93年6 月18日）後
     之93年6 月30日、年7 月1 日向RIX 公司寄發電子郵件向
     RIX 公司提議將供應商由RIX 公司轉為原告公司，但是否
     有變更或產生交易無法證明，而被告離職前雖有以原告公
     司電子信箱寄發原證7 電子郵件予MEDION公司，但當時MED
     ION 公司仍屬RIX 公司之客戶，並非原告公司客戶，MEDIO
     N 公司於被告離職後，是否已成為原告之客戶，則非離職
     後之被告所知悉，是原告主張OTTO、MEDION、ANUBIS、MP
     x 四家公司為其客戶，尚非足取。該4 家公司於被告任職
     期間既非原告客戶，被告即無何違反保密義務或競業禁止
     義務可言。
   (三)被告抗辯其離職後前往德國探親，順道拜訪客戶，並未從
     事競業禁止行為，OTTO、MEDION、ANUBIS公司乃被告友人
     本即所認識，被告僅陪同前往等語。查依原告所提原證4
     德國RIX 公司負責人SPARK CHU 所寄電子郵件內容，雖提
     及被告與其同行友人向OTTO、MEDION、ANUBIS三家公司介
     紹MP3 、Pen 　driver及CD　player產品，然如前所述，
     被告並未前去拜訪RIX 公司，德國RIX 公司負責人SPARK
     CHU 並未在場親聞，僅為傳聞，是否屬實，尚非無疑。
   (四)基上，原告主張被告違反保密義務及競業禁止義務乙節，
     未再能舉證以實其說，其該主張自非可採。故原告主張被
     告債務不履行云云，為無理由，應予駁回。又被告既無何
     不法行為，則於告主張基於侵權行為法律關係請求被告賠
     償，亦屬無據。
七、綜上所述，原告基於債務不履行及侵權行為法律關係，請求
    被告賠償4,508,400 元及自起訴狀繕本送達翌日起之法定遲
    延利息，為無理由，應予駁回。原告之訴既經駁回，其假執
    行之聲請亦失所附麗，併駁回之。
八、本案事證已臻明確，兩造其餘主張陳述及所提之證據，經審
    酌後認於本判決結果不生影響，爰不一一贅述，附此敘明。
九、結論：原告之訴為無理由，依民事訴訟法第385 條第1 項前
    段、第78條，判決如主文。
中　　華　　民　　國　　94　　年　　3 　　月　　17　　日
                  民事第一庭    法　官　陳翠琪
以上正本係照原本作成
如對本判決上訴，須於判決送達後20日內向本院提出上訴狀
中　　華　　民　　國　　94　　年　　3 　　月　　18　　日
                                書記官　蔡亦鈞
